高雄高等行政法院裁定
110年度交上字第101號
上  訴  人  高雄市政府交通局

代  表  人  張淑娟              
被 上訴 人  鍾文耀                                      
上列當事人間交通裁決事件，上訴人對於中華民國110年8月31日
臺灣高雄地方法院110年度交字第8號行政訴訟判決，提起上訴，
本院裁定如下：
    主  文
本件移送於最高行政法院。
　　理  由
一、按高等行政法院受理交通裁決事件之上訴或抗告，認有確保
    裁判見解統一之必要者，應以裁定移送最高行政法院裁判之
    ，行政訴訟法第237條之9第2項準用第235條之1第1項規定甚
    明。上開行政訴訟法第235條之1第1項之立法理由略謂：「
    為避免簡易訴訟程序事件因以高等行政法院為終審，而衍生
    原裁判所持之法律見解與裁判先例歧異之問題，爰於本條第
    1項規定，若上訴或抗告事件有確保裁判見解統一之必要者
    ，高等行政法院不應自為裁判，而以裁定移送最高行政法院
    裁判之。」故交通裁決事件所涉爭議，若於最高行政法院裁
    判間或屬終審之高等行政法院裁判間之法律見解有歧異情事
    ，即屬本條項所稱有確保裁判見解統一之必要，而得移送最
    高行政法院裁判。
二、被上訴人於民國109年9月18日10時34分許，駕駛車牌號碼00
    0-0000號普通重型機車，在台11線176公里處，因有「汽車
    駕駛人行車速度，超過規定之最高時速逾20公里至40公里以
    內」之違規行為，經臺東縣警察局臺東分局（下稱舉發機關
    ）員警填掣東警交字第T00722383號舉發違反道路交通管理
    事件通知單（下稱舉發通知單）當場舉發。嗣被上訴人於應
    到案日期前之109年10月5日向上訴人陳述不服，經上訴人函
    詢舉發機關後，認被上訴人確有上述違規行為，乃依道路交
    通管理處罰條例（下稱處罰條例）第40條、第63條第1項第1
    款規定，於109年12月7日開立高市交裁字第32-T00722383號
    裁決書（下稱原處分），裁處被上訴人「罰鍰新臺幣1,400
    元，並記違規點數1點」。被上訴人不服，提起行政訴訟，
    經臺灣高雄地方法院110年度交字第8號判決（下稱原判決）
    撤銷原處分，上訴人不服，提起本件上訴。
三、上訴意旨略以：原判決以處罰條例第7條之2第3項「『明顯標
    示』距離之計算方式，應是『警示牌設置位置』與『科學儀器設
    置地點』為準，而非以『科學儀器所取證違規行為』(交通違規
    行為發生地點)為準」為由，將原處分撤銷。惟以科學儀器
    舉發行車超速，舉發機關應於舉發前方設立明顯標示之目的
    ，在使汽車駕駛人於先行預見此明顯標示時，有充分反應之
    時間及距離使行車速度符合該路段之速限規定。故舉發機關
    只要履行前揭程序保障，即得對違規行為人逕行或攔停舉發
    。本件經舉發機關查復警52標誌與交通違規行為發生地點相
    距193公尺，已符合於一般道路應於100公尺至300公尺間明
    顯標示之規定等語，並聲明廢棄原判決。
四、本件舉發程序是否適法，涉及處罰條例第7條之2第3項規定
    ：「對於前項第9款之違規行為，採用固定或非固定式科學
    儀器取得證據資料證明者，於一般道路應於100公尺至300公
    尺間，於高速公路、快速公路應於300公尺至1,000公尺間，
    明顯標示之；其定點當場攔截製單舉發者，亦同。」該條所
    稱一般道路應於100公尺至300公尺間明顯標示，則其所稱「
    須明顯標示之」之距離應如何計算，就此，為終審法院之臺
    北高等行政法院、臺中高等行政法院及本院間，及臺北高等
    行政法院同院不同裁判間之見解已有分歧，茲說明如下：
（一）甲說：應以「警示牌設置位置」與「交通違規行為發生地
      點（即違規照相擷取點，詳後述）」之距離為計算方式：
   1、按「主旨：有關貴署函為南投縣○○○○○○○道路交通
      管理處罰條例第7條之2第3項規定明顯標示之距離界定乙
      案，復如說明，請查照。說明：一、復貴署103年11月19
      日警署交字第1030164474號函。二、本案貴署認旨揭條例
      第7條之2第3項規定明顯標示之距離，應以『警示牌設置
      位置』與『交通違規行為發生地點』之距離為據之見解乙
      節，應屬妥適。」業經交通部103年11月27日交路字第103
      0036829號函釋（下稱交通部103年11月27日函釋）在案。
      目前我國警察取締超速駕駛之科學儀器除了區分固定式及
      非固定式測速照相設備外，其測速器則大別為雷達測速器
      及雷射測速器。雷達測速器運用都卜勒效應原理，簡而言
      之，當無線電波碰到移動物體，其被反彈回來的波，不論
      頻率和振幅，都會隨著物體移動的狀態而有所改變。所以
      雷達測速器就是利用「無線電波發射波的頻率」與「該發
      射波碰到目標車輛後之反射波頻率」之差值，計算目標車
      輛之速度。至於雷射測速器，則是以紅外線光波傳送的時
      間來計算目標車輛之距離及速度；即以該測速器在固定間
      隔時間先後發射兩次雷射光束至目標車輛，而可以測得兩
      個距離，以該二距離差除以發射間隔之時間，即可計算當
      時目標車輛之速度。一般而言，雷達測速器與雷射測速器
      最遠可測速拍攝的距離可達600公尺以上，且可往前或往
      後測速拍照。當測速器置於距離「警示牌設置位置」100
      至300公尺處時，理論上測速器可錄影或攝影的範圍，從
      警示牌設置位置前一直到測速器，甚至到測速器之後300
      公尺遠之違規車輛都可以偵測得到，進而擷取影像（照相
      或錄影，即以科學儀器取得之證據；該「違規照相擷取點
      」即「交通違規行為發生地點」）。準此，則駕駛人超
      速行駛在「警示牌設置位置」之前即可能被測速照片處罰
      ，或者當他行駛過「科學儀器設置點」逾300公尺以上之
      距離時，仍可能被測速照相處罰。如此顯然違背立法本意
      ，對於用路之駕駛人非常不利。所以，解釋處罰條例第7
      條之2第3項規定之明顯標示之距離，如以「警示牌設置位
      置」與「科學儀器設置點」之距離為準，顯然違背測速器
      運用科學原理之設計及功能。上開規定既未使用立法委員
      提案所用文字「科學儀器應於設置地點前方一般道路100
      公尺……明顯標示之」，亦未明文標示距離之起算點，顯
      然文義解釋及歷史解釋均無法解決問題，解釋上開規定自
      應考量事件本質與事件之自然法則，而為客觀之目的解釋
      （詳如下述）。承上，前述交通部103年11月27日函釋乃
      是主管機關針對處罰條例第7條之2第3項規定，對其下級
      機關如何適用執行該條文所為之解釋，並未違反立法意旨
      及法律授權，亦無違法律保留原則，自得援用之。
   2、又按道路交通標誌標線號誌設置規則第55條之2規定：「
      測速取締標誌『警52』，用以警告車輛駕駛人前方路段常
      有測速取締執法，促使行車速度不得超過道路規定之最高
      速限或低於規定之最低速限。本標誌設於測速取締執法路
      段前，一般道路應於100公尺至300公尺間，高速公路、快
      速公路應於300公尺至1,000公尺間。」其立法理由亦明示
      本條規定係依據處罰條例第7條之2規定而設。上揭條文明
      定：「本標誌設於測速取締執法路段前」等語，亦即在測
      速取締標誌即「警示牌設置位置」至「測速取締執法路段
      」之間，在一般道路於100公尺之距離內，係屬於測速取
      締執法路段「前」之範圍。此範圍內屬於不執行測速取締
      之減速緩衝區，亦即駕駛人看見「警示牌」之測速取締標
      誌時起，有100公尺不執行測速取締之減速緩衝距離，以
      便駕駛人能在上揭緩衝距離內，完成減速以達到該路段要
      求之速限，而保持安全速限行駛，藉以達到維護交通秩序
      ，確保交通安全之目的。足見，上開客觀目的解釋始符合
      處罰條例第7條之2第3項規定之立法目的。
   3、如謂處罰條例第7條之2第3項之規定係以「警示牌設置位
      置」與「科學儀器設置點」之距離為準，而非以「警示牌
      設置位置」與「交通違規行為發生地點」之距離為準；則
      假設舉發員警設置測速儀器之科學儀器之位置，距離警示
      牌設置位置，在一般道路於100公尺處，而認係符合上揭
      法律規定，惟其取得「交通違規行為發生地點」之證據資
      料，顯然會在上揭法律規定不執行測速取締之緩衝範圍內
      ，亦即上揭「科學儀器設置點」之測速拍照儀器，可能會
      在距離「警示牌設置位置」之前，或之後100公尺內之任
      何位置地點，拍攝到駕駛人違規超速之照片；換言之，當
      駕駛人看見到「警示牌設置位置」時，其駕駛車輛可能已
      接近，甚至已到達「警示牌設置位置」處，則此時其車輛
      即可能即已被拍攝到超速違規照片之證據資料，且只要其
      車輛越過「警示牌設置位置」時，則其車輛即處於隨時被
      拍攝到超速違規照片之可能，如此一來，駕駛人縱使有看
      見取締超速之「警示牌」，惟因毫無減速之緩衝區域，駕
      駛人顯然無從完成減速以達該路段要求之速限，同時亦失
      去上揭法律規定給予駕駛人減速緩衝距離之立法意旨。尤
      其舉發員警如係在一般道路距離「警示牌設置位置」100
      公尺處，定點當場攔截製單舉發者，則其執行測速取締之
      距離範圍，顯然一定會在上揭法律規定不執行測速取締之
      緩衝範圍內，甚至可能在駕駛人車輛行駛到「警示牌設置
      位置」之前即被測速拍照取締。可見，如此拍攝取得之超
      速照片證據資料，或當場攔截製單舉發，均顯有違處罰條
      例第7條之2第3項規定給予駕駛人在一般道路100公尺之減
      速緩衝距離之立法原意。
   4、另觀諸處罰條例第7條之2第3項於101年5月30日修正現行
      規定，其修正理由為：「原第3項僅規定取締違反速限須
      設立明顯標示之最少距離，而未規定最長之距離。導致執
      法機關常常便宜行事，拉大標示距離，喪失提醒駕駛人減
      速或增速之立法原意，爰修正其須明顯標示之範圍距離。
      」依上揭修正之立法理由可知，立法者係要求取締超速之
      執法機關執行取締超速之範圍，規定以取締超速之「警示
      牌設置位置」，在一般道路於100公尺至300公尺間，始可
      由測速照相之科學儀器取得證據資料，超過上揭距離範圍
      之取締，則於法不予允許，以免未給予駕駛人合理之減速
      緩衝區域，或因拉大標示距離而喪失提醒駕駛人減速之立
      法原意。準此，可知違規駕駛人如未能在前揭緩衝距離完
      成減速，而仍在上揭執行測速取締執法路段之範圍內，有
      違反最高速限之規定，即可在此範圍內加以取締並製單舉
      發；況且觀諸上揭法條用語係：「取得證據資料證明者」
      等語，而立法者對「取得違規證據資料」所要求者當然係
      指於「交通違規行為發生地點」攝取違規照片時，其與「
      警示牌設置位置」之間必須在合理的範圍內，而非係指「
      科學儀器設置位置」與「警示牌設置位置」之間而言。
   5、綜上所述，處罰條例第7條之2第3項規定：「對於前項第9
      款之違規行為，採用固定或非固定式科學儀器取得證據資
      料證明者，於一般道路應於100公尺至300公尺間，於高速
      公路、快速公路應於300公尺至1,000公尺間，明顯標示之
      。」其中之「於一般道路應於100公尺至300公尺間，於高
      速公路、快速公路應於300公尺至1,000公尺間，明顯標示
      之」，其立法意旨應係就「警示牌設置位置」與「交通違
      規行為發生地點（即違規照相擷取點）」之距離所為限制
      ，而非係就「警示牌設置位置」與「科學儀器設置點」之
      距離限制。（臺北高等行政法院105年度交上字第215號、
      107年度交上字第358號、臺中高等行政法院103年度交上
      字第47號、107年度交上字第37號判決參照）
（二）乙說：應以「警示牌設置位置」與「執法器材（科學儀器
      ）設置地點」之距離為計算方式：
   1、按汽車駕駛人之行為，經以科學儀器取得證據資料證明其
      行為違規，當場不能或不宜攔截製單舉發者，得逕行舉發
      ，處罰條例第7條之2第1項第7款定有明文。再與同條第2
      項第9款與第3項規定對照以觀，可知若汽車駕駛人行車速
      度超過規定之最高速限時，該蒐證用之科學儀器亦不以固
      定式者為限，而可採用非固定式，且無庸定期於網站公布
      其設置地點，然無論行政機關於舉發時使用固定式或非固
      定式科學儀器取得證據資料證明汽車駕駛人之違規超速行
      為，均應於所設置之科學測速儀器處所前100公尺至300公
      尺間，明顯標示有該科學測速儀器取證之情形，否則取締
      舉發程序為不合法。
   2、次按法律之解釋，是在探求及闡明法律之文字意義，至於
      法律解釋之方法，雖有文義解釋、體系解釋、歷史解釋、
      目的解釋等，惟典型的解釋方法，是先依文義解釋，而歷
      史解釋係指探求立法者於制定法律時所作價值判斷及其所
      欲實踐的目的，以推知立法者之意思，而為解釋之方法。
      因此，立法史及立法過程中所參考的一切資料，遂成為歷
      史解釋主要之依據，立法者意思之探求，有助於文義解釋
      之理解，俾便更具體的確定法律條文的意義內容。查處罰
      條例第7條之2係於94年12月28日增訂第3項規定：「對於
      前項第9款之違規行為，採用固定或非固定式科學儀器取
      得證據資料證明者，於一般道路須至少於1百公尺，於高
      速公路、快速公路須至少於3百公尺前，明顯標示之。」
      而由94年12月28日修法當時立法委員提案：「第1項第6款
      （相當於第1項第7款）之科學儀器應於設置地點前方之一
      般道路100公尺、高速公路300公尺前明顯標示之。……」
      及其提案說明：「道路交通管理處罰條例之立法目的，乃
      為加強道路交通管理，維護交通秩序，確保交通安全（道
      路交通管理處罰條例第1條參照）。交通相關法規主要乃
      課以交通主管機關應盡一切可能之方式提醒每個用路人遵
      守道路交通管理規則，以維護交通秩序並確保其生命身體
      財產安全之義務。然現行交通主管機關實務之操作卻以取
      締違規增進國庫收入為先，前述義務置之不理，顯有本末
      倒置之嫌，與處罰之最後手段性原則亦有相違。是以，交
      通主管機關以固定式或非固定式科學儀器作為取締交通違
      規之證據者，亦應符合前述交通法規之立法意旨，本席等
      認為，應於『該類儀器』設置前適當距離通知汽車駕駛人
      以為因應。」等語（立法院第6屆第2次會期第3次會議議
      案關係文書第706頁）觀之，立法者已明確表示處罰條例
      第7條之2增訂第3項規定，係告知用路人須確實遵守交通
      規則，以維護交通秩序，並確保自己與其他人之生命身體
      財產等安全，同時課以國家時時提醒駕駛者小心謹慎之義
      務，故規範交通主管機關以固定或非固定式科學儀器作為
      取締交通違規之證據者，應於「該類儀器」設置前適當距
      離，通知駕駛人以為因應，以便讓駕駛人注意到該「明顯
      標示」後，保留一段減速（或增速）空間，而能在該明顯
      標示後之一段距離內保持安全速限，藉以達到維護交通秩
      序，確保交通安全之目的。嗣後三讀通過之條文雖配合同
      條第1項第7款而修正為「對於前項第9款之違規行為，採
      用固定或非固定式科學儀器取得證據資料證明者，於一般
      道路須至少於100公尺，於高速公路、快速公路須至少於3
      00公尺前，明顯標示之。」立法意旨並無不同，亦即該項
      所謂「明顯標示」距離之計算方式，應是「警示牌設置位
      置」與「科學儀器設置地點」之距離。且處罰條例第7條
      之2第3項雖於101年5月30日修正為：「對於前項第9款之
      違規行為，採用固定或非固定式科學儀器取得證據資料證
      明者，於一般道路應於100公尺至300公尺間，於高速公路
      、快速公路應於300公尺至1,000公尺間，明顯標示之。」
      修正理由為：「原第3項僅規定取締違反速限須設立明顯
      標示之最少距離，而未規定最長之距離。導致執法機關常
      常便宜行事，拉大標示距離，喪失提醒駕駛人減速或增速
      之立法原意，爰修正其須明顯標示之範圍距離。」再於10
      3年1月8日修正為：「對於前項第9款之違規行為，採用固
      定或非固定式科學儀器取得證據資料證明者，於一般道路
      應於100公尺至300公尺間，於高速公路、快速公路應於3
      00公尺至1,000公尺間，明顯標示之；其定點當場攔截製
      單舉發者，亦同。」修訂理由為：「一、原條文第3項規
      定對於行車速度超過規定之最高速限或低於規定之最低速
      限，要求執法機關於一定距離內明顯標示之，以讓駕駛人
      留意得以保持速限而維持安全。但依行政機關目前解釋，
      本項規定僅限於逕行舉發之情況，而不及於當場攔截製單
      之情形。二、該項規定之立法意旨在於提醒駕駛人注意速
      限，進而得以維持行車安全，彰顯本法非以處罰為目的之
      立法。但行政機關限縮解釋結果，造成該立法目的無法達
      成。且因區分不同執法方式，而有不同作法，亦造成駕駛
      人混淆之情況，反不利交通安全之推行。三、對於以當場
      攔截和逕行舉發而有不同執法方式，將造成駕駛人抗拒當
      場攔截反易造成危險，基於本法之立法目的係在於維護交
      通安全，非以處罰為目的，爰修正原條文第3項，對於行
      車速度超過規定之最高速限或低於規定之最低速限，其係
      採定點當場攔截製單舉發者，亦應於一定距離內明顯標示
      之。」歷次修法皆無變更94年12月28日增訂當時關於「明
      顯標示」之距離即是「警示牌設置位置」與「科學儀器設
      置地點」之距離之意旨。是以，道路交通管理事件於一般
      道路以移動式科學測速儀器取得證據資料，證明汽車駕駛
      人有行車速度超過規定最高速限之違規行為，並逕行舉發
      而為裁罰處分者，應於所設取證之科學測速儀器處所前10
      0公尺至300公尺間明顯標示之，亦即「明顯標示」距離之
      計算方式，應以「科學儀器設置地點」為準，而非以「科
      學儀器所取證違規行為」為準（本院109年度交上字第98
      號判決、108年度交上字第39號判決、臺北高等行政法院1
      09年度交上字第76號、108年度交上字第57號判決參照）
      。
五、綜上所述，本件所涉法律問題，因臺北高等行政法院判決、
    臺中高等行政法院與本院判決間，及臺北高等行政法院同院
    判決間之見解已有分歧，依首開規定及說明，應有送請最高
    行政法院統一裁判見解之必要，爰裁定如主文。
中　　華　　民　　國　　111 　年　　1 　　月　　24　　日
              高雄高等行政法院第二庭
                          審判長法官  李　協　明
                                法官  曾　宏　揚
                                法官  廖　建　彥
以上正本係照原本作成。
不得抗告。
中　　華　　民　　國　　111 　年　　1 　　月　　24　　日

                              書記官　洪　美　智